臺灣板橋地方法院刑事判決　　　　　　　 96年度易字第201號
公　訴　人　臺灣板橋地方法院檢察署檢察官
被　　　告　甲○○
選任辯護人　陳豪杉律師
　　　　　　陳勵新律師
　　　　　　林美倫律師
上列被告因詐欺案件，經檢察官提起公訴（95年度偵字第20161
號），本院判決如下：
    主  文
甲○○連續意圖為自己不法之所有，以詐術使人將本人之物交付
，處有期徒刑伍月，如易科罰金，以銀元佰元折算壹日。緩刑
年，並命依其與被害人丙○○之和解內容，履行向被害人陳益
翔支付新臺幣貳佰萬元之損害賠償金，且自玖拾陸年陸月拾伍日
起自壹佰拾年壹月拾伍日止，按月於拾伍日支付新臺幣壹萬元
。
    事  實
一、甲○○與丙○○為大學同學，竟意圖為自己不法之所有，基
    於詐欺之概括犯意，(一)先於民國94年6 月30日，向丙○○佯
    稱其有投資海外房地產，每投資新臺幣100 萬元即有每月美
    金300 元之獲利，藉此鼓吹丙○○參與投資，使丙○○陷於
    錯誤，信以為真而同意投資，並匯款新臺幣（下同）50萬元
    入甲○○設立於臺灣銀行三重分行帳號0000000000000 號帳
    戶內；(二)復承前概括犯意，於同年7 月5 日，向丙○○詐稱
    海外房地產投資金額每筆最少需100 萬元，其已先代其墊款
    50 萬 元，使丙○○再度陷於錯誤，於翌日（6 日）另匯款
    50萬元至甲○○設立於聯邦銀行三重分行帳號000000000000
    號帳戶內。而甲○○為取信於丙○○，遂自94年7 月起至95
    年2 月止，按月匯款9 千元（共計7 萬2 千元）予丙○○。
    (三)甲○○再承前概括犯意，於94年9 月6 日向丙○○誆稱其
    所認識的紡織業者在做放款的金主，每100 萬元按月有1 萬
    元之利息，丙○○不疑有他，再匯款50萬元至甲○○之同上
    聯邦銀行三重分行帳戶內，而甲○○為取信於丙○○，遂於
    翌日（7 日）先匯款退回其中1 萬5 千元予丙○○充做預付
    借款3 個月的利息，之後又給付1 萬5 千元予丙○○做為續
    借3 個月的利息。嗣因丙○○於95年2 月間向甲○○請求返
    還上開投資款及借款，甲○○均拒不還款，始知受騙。
二、案經丙○○訴由臺灣板橋地方法院檢察署檢察官偵查起訴。
    理  由
一、按刑事訴訟法第159 條第1 項雖規定，被告以外之人於審判
    外之言詞或書面陳述，除法律有規定外，不得作為證據。惟
    同法第159 條之5 第1 、2 項已規定，經當事人於審判程序
    同意作為證據，法院審酌該言詞陳述或書面陳述作成時之情
    況，認為適當者，亦得為證據。當事人、代理人或辯護人於
    法院調查證據時，知有第159 條第1 項不得為證據之情形，
    而未於言詞辯論終結前聲明異議者，視為有前項之同意（指
    同條第1 項之同意作為證據），此乃第159 條第1 項所容許
    ，得作為證據之例外規定之一。經查，本案被告甲○○、其
    選任辯護人及檢察官於言詞辯論終結前，均未就所調查之證
    據主張有刑事訴訟法第159 條第1 項不得為證據之情形，本
    院復審酌該等言詞陳述及書面陳述作成時之情況，認為尚屬
    適當，是本案經調查之證據均有證據能力，合先敘明。
二、訊據被告甲○○固坦承告訴人丙○○確有分別於前揭時間匯
    入前揭款項至其設立之上開帳戶等情屬實，惟矢口否認有何
    詐欺犯行，並辯稱：告訴人係因自願參與投資及放款予他人
    而將上開三筆各50萬元款項匯入伊帳戶內，伊並未施用詐術
    ，且告訴人所匯款之款項均係由伊兄長陳安鋒負責處理，伊
    則對於投資標的及放款的金主是何人等細節均不知情，投資
    的機會都是經由伊兄長陳安鋒告知，伊也是受害人云云。經
    查：
(一)、告訴人丙○○確有分別於前揭時間分3 次各匯款50萬元至被
    告所設立之上開各帳戶等情，業據告訴人於偵查及本院審理
    時指訴明確，亦為被告所不爭執，復有郵政跨行匯款申請書
    2 紙、臺灣銀行匯出匯款回條聯、無摺存入憑條存根各1 紙
    、告訴人所有之郵政存簿儲金簿影本、臺灣銀行綜合存款存
    摺影本各1 本存卷可稽。故本件告訴人確有匯款上開共150
    萬元予被告乙節，堪認定為真實。
(二)、雖被告於偵查中狡稱：伊的印章、存摺、信用卡都交給陳安
    鋒使用等語（見偵查卷第55頁、第77頁），惟其於本院審理
　　時係供稱：獲利均是由伊匯款給告訴人等語明確（見本院卷
　  第64頁），故被告既坦認其有連續數月親自從其帳戶內按月
    匯款9 千元獲利及1 萬5 千元的利息給告訴人，則其勢必需
    經常保管使用該帳戶之印章、存摺以供其提款匯款，足徵告
    訴人匯款入被告設立之前揭帳戶後，被告對於該等款項係有
    實際上之支配管領無誤。是以，被告以其係將其存摺、印章
    等物交付予陳安鋒保管使用乙節置辯，顯應係避就之詞，無
    可採信。
(三)、雖被告另辯稱：伊已將告訴人所匯款項交由陳安鋒處理，且
    有告知告訴人上情云云，惟告訴人於本院準備程序時堅詞否
    認上情，並指訴稱：被告僅向伊表示所有投資及借款事宜，
    都是由被告自己去與金主接洽，並未曾向伊提及由其兄陳安
    鋒或其兄經營之勤崴公司主導投資事宜等語，復提出其與被
    告於95年2 月20日之電話譯文1 份存卷為佐（見偵查卷第8
    至10頁）。而細觀上開電話譯文內容，係告訴人去電向被告
    索討回其所投入之資金，被告在電話中向告訴人表示金主出
    國去看展覽要月底才會回來，屆時再約告訴人一起去找金主
    商談資金處理事宜，其還要向銀行貸款繼續投資，而當告訴
    人要求被告先把合約書拿給他研究看看時，被告尚且答稱其
    並沒有持有合約書，都是金主在弄，他也不知道等情，而被
    告並不否認上開通訊對話內容為真實，則益證告訴人指訴稱
    被告從未曾向其表示其所投入之資金係交由陳安鋒負責使用
    乙節，堪信為真實。又被告另陳稱：伊並不知道伊哥哥在大
    陸投資的標的為何等語（見本院卷第67頁），然其既陳稱有
    在勤崴公司上班，其有向銀行貸款交由陳安鋒去投資及放款
    等語，衡情其應會對於陳安鋒所經營之勤崴公司之營運狀況
    多所關心，焉有對於勤崴公司在大陸投資標的毫無所悉之理
    ？此已與常情相違悖。再者，被告於本院審理時係陳稱：陳
    安鋒並沒有要伊匯款到大陸，伊是匯款給陳安鋒，陳安鋒有
    公司及其他帳戶等語（見本院卷第66頁）。則倘若被告果真
    有意將告訴人之投資款均交由陳安鋒處理，衡情被告祇需請
    告訴人直接將投資款項匯入陳安鋒或勤崴公司所設帳戶內即
    可，焉有需多此一舉透過被告帳戶再間接轉帳匯款之理？此
    不僅徒增匯款手續費用，亦無任何實益可言。況且，被告僅
    空言告訴人之上述匯款入其帳戶後係交由陳安鋒處理，但並
    未舉出積極證據以實其說，且其迄今均未能提出該筆資金之
    相關流向證明，顯見被告對於告訴人所匯入之投資款流向係
    多所隱瞞，故被告此部分所辯，要屬無據。
(四)、參以證人即被告之兄長乙○○於偵查中具結後係證述稱：陳
    安鋒有向伊說公司現在需要進貨資金，共向伊借款450 萬元
    ，但陳安鋒並沒有跟伊說要到大陸投資，也沒有說金主要放
    帳可以賺利息，且被告並沒有找伊投資，伊亦並不認識告訴
    人等情（見偵查卷第78至79頁）。據上，倘若案外人陳安鋒
    果真有投資大陸房地產的獲利管道，而被告係將自己及告訴
    人之投資款交由陳安鋒負責處理，衡情與陳安鋒亦同為兄弟
    且有借款給陳安鋒之乙○○焉會對此獲利管道一無所悉之理
    ？又陳安鋒焉有獨厚被告及告訴人而隱瞞乙○○之理？此乃
    與常情有違。故被告所辯其將告訴人所匯入之款項，均交由
    陳安鋒處理云云，是否屬實，誠非無疑。
(五)、被告聲請傳喚之證人丁○○於本院審理時係證述稱：伊於94
    年4 月14日有把185 萬元交給陳安鋒去做投資，每月可獲利
    8 千多元的利息，又於同年10月，又去銀行辦理信用貸款59
    0 萬元，把貸款款匯入陳安鋒所指定帳戶，用做投資大陸的
    房地產，伊並將該信用貸款的存簿放在陳安鋒處，讓他替伊
    繳貸款利息，每月好像有1 萬多元的報酬，伊所收到投資報
    酬，是以預先開一年的支票方式陸續兌現；伊另有匯款約2
    、3 百萬元至勤崴公司臺灣銀行帳戶做為放款，陳安鋒告稱
    是借款給紡織業的金主，而勤崴公司都有開該公司票給伊當
    做利息；不論海外投資或是金主放款，伊均未曾匯款至被告
    之帳戶，陳安鋒說投資如發生虧損則由他負責，但後來他自
    殺，並沒有把伊投資款返還。而陳安鋒找伊投資時，並沒有
    說每個投資單位最少1 百萬元等語（見本院卷第68至72頁）
    。惟依據證人丁○○所證述可知，其上開投資、放款及獲利
    ，均無需透過被告之帳戶，此顯與被告所供述之投資數額、
    交付資金及給付獲利之方式均係透過其設立之帳戶乙節相互
    歧異。據上，反足以佐證告訴人匯入被告帳戶之款項，並非
    用以交付予陳安鋒投資使用，被告前揭所辯無非臨訟卸責之
    詞，並不足採信，被告係有為自己不法之所有意圖甚明。
(五)、雖然被告確有分別自94年7 月至95年2 月間，按月匯款9 千
    元，以做為告訴人投入上開100 萬元資金之報酬，並於94年
    9 月7 日匯款1 萬5 千元予告訴人，作為放款50萬元之3 個
    月利息等情，此為告訴人所不否認，並有告訴人提出之綜合
    存款存摺存提明細1 份在卷可憑（見本院卷第25至26頁），
    惟被告既係虛捏投資標的及放款對象，以向告訴人詐得共計
    150 萬元款項，衡情其為免東窗事發，而陸續8 個月按月匯
    入上開報酬（合計7 萬2 千元）及給付2 次各1 萬5 千元利
    息予告訴人，乃事理所當然，被告尚無足據此卸免其刑責。
    綜合上述情狀，被告於向告訴人募集資金伊始，即應有不法
    所有之詐騙犯意。而告訴人亦因而受有損害，本案事證明確
    ，被告犯行洵堪認定。
三、刑法修正後本案法律適用之說明：
    按行為後法律有變更者，適用行為時之法律。但行為後之法
    律有利於行為人者，適用最有利於行為人之法律，刑法第2
    條第1 項定有明文，而刑法第2 條係規範行為後法律變更所
    生新舊法律比較適用之準據法，是刑法第2 條本身雖經修正
    ，但該條文既屬適用法律之準據法，本身尚無比較新舊法之
    問題，應逕適用裁判時之刑法第2 條規定以決定適用之刑罰
    法律。次按法律變更之比較適用，比較時應就罪刑有關之共
    犯、未遂犯、想像競合犯、牽連犯、連續犯、結合犯，以及
    累犯加重、自首減輕暨其他法定加減（如身分加減）與加減
    例等一切情形，綜其全部罪刑之結果而為比較；且就比較之
    結果，須為整體之適用，不能割裂分別適用各該有利於行為
    人之法律，此即法律變更之比較適用所應遵守之「罪刑綜合
    比較原則」及「擇用整體性原則」（參照最高法院24年上字
    第4634號判例、同院27年上字第2615號判例，及最高法院95
    年第八次刑事庭會議決議）。被告行為後，刑法第33條、第
    41條、第56條等規定均業經修正，於94年2 月2 日經總統公
    布，並自95年7 月1 日起施行（以下簡稱新刑法，修正前刑
    法簡稱舊刑法），茲說明本案新舊刑法適用情形如下：
  (一)關於罰金刑，刑法第339 條本身雖未修正，惟刑法分則編各
    罪所定罰金刑之貨幣單位原為銀元，舊刑法第33條第5 款規
    定：「罰金：1 元（銀元）以上。」，而依罰金罰鍰提高標
    準條例規定，就72年6 月26日前修正之刑法部分條文罰金數
    額提高2 至10倍，其後修正者則不提高倍數，並依現行法規
    所定貨幣單位折算新臺幣條例規定，以銀元1 元折算新臺幣
    3 元。而新刑法第33條第5 款規定：「罰金：新臺幣1000元
    以上，以百元計算之。」，新刑法第33條第5 款所定罰金貨
    幣單位經修正為新臺幣後，刑法分則各罪所定罰金刑之貨幣
    單位亦應配合修正為新臺幣，為使刑法分則編各罪所定罰金
    之最高數額與刑法修正前趨於一致，乃增訂刑法施行法第1
    條之1 ：「中華民國94年1 月7 日刑法修正施行後，刑法分
    則編所定罰金之貨幣單位為新臺幣。94年1 月7 日刑法修正
    時，刑法分則編未修正之條文定有罰金者，自94年1 月7 日
    刑法修正施行後，就其所定數額提高為30倍。但72年6 月26
    日至94年1 月7 日新增或修正之條文，就其所定數額提高為
    3 倍。」。從而，刑法分則編各罪所定罰金刑之最高數額，
    於上開規定修正後並無不同，惟新刑法第33條第5 款所定罰
    金刑最低數額，較之修正前提高，自以舊刑法第33條第5 款
    規定有利於被告。
  (二)舊刑法第41條第1 項前段規定：「犯最重本刑為五年以下有
    期徒刑以下之刑之罪，而受六個月以下有期徒刑或拘役之宣
    告，因身體、教育、職業、家庭之關係或其他正當事由，執
    行顯有困難者，得以一元以上三元以下折算一日，易科罰金
    。」，而被告行為時之易科罰金折算標準，依95年7 月1 日
    修正條文施行前罰金罰鍰提高標準條例第2 條前段之規定（
    該條業經總統於95年5 月17日公布刪除，並自95年7 月1 日
    失效），就其原定數額提高為100 倍折算1 日，則被告行為
    時之易科罰金折算標準，應以銀元100 元至300 元折算1 日
    ，經折算為新臺幣後，係以新臺幣300 元至900 元折算為1
    日；惟新刑法第41條第1 項前段則規定：「犯最重本刑為五
    年以下有期徒刑以下之刑之罪，而受六個月以下有期徒刑或
    拘役之宣告者，得以新臺幣一千元、二千元或三千元折算一
    日，易科罰金。」，則比較修正前後之易科罰金折算標準，
    應以舊刑法第41條第1 項前段規定較有利於被告。
  (三)舊刑法第56條連續犯之規定，業於94年2 月2 日修正公布刪
    除，並於95年7 月1 日施行，則被告之前揭犯行，因行為後
    新法業已刪除連續犯之規定，此刪除雖非屬犯罪構成要件之
    變更，但顯已影響行為人刑罰之法律效果，自屬法律有變更
    ，而依新刑法既已刪除連續犯之規定，則所犯上述數行為依
    數罪併罰之規定分論併罰，則依刑法第2 條第1 項規定之「
    從舊從輕」原則，比較新、舊法結果，適用被告之行為時法
    律即舊刑法論以連續犯，以一罪論，較有利於被告。
  (四)經綜合前述各項罪刑法律變更，整體為「從舊從輕」之比較
    結果，應一體適用被告行為時即舊刑法之規定，較有利於被
    告，合先敘明。
四、核被告意圖為自己不法之所有，以詐術使人將本人之物交付
    ，所為係犯刑法第339 條第1 項之詐欺取財罪。被告前揭3
    次犯行，時間緊接，犯罪構成要件相同，顯係基於概括犯意
    為之，依舊刑法第56條規定，為連續犯，以一罪論，應依法
    加重其刑。至於起訴書原認為被告尚有於94年12月27日向告
    訴人詐騙24萬元，惟告訴人於偵查中固陳稱曾前述時間出借
    24 萬 元予被告，然其並陳明被告於95年1 月25日已匯款25
    萬元清償完畢，並未指訴被告有此部分詐欺犯行，公訴人亦
    於本院準備程序時起稱減縮此部分起訴事實，故上開部分並
    非起訴範圍，附此陳明。爰審酌被告犯罪之動機、目的、手
    段及對告訴人所造成危害程度、於審理中已與告訴人達成民
    事上和解（參卷附和解書1 份）等一切情狀，量處如主文所
    示之刑，並依舊刑法第41條第1 項前段規定諭知易科罰金折
    算標準，以資懲儆。而關於緩刑之規定，於95年7 月1 日亦
    經修正施行，惟緩刑規定並非關於行為可罰性之法律規範，
    而係屬刑之宣告規範，無現行刑法第2 條第1 項之適用，其
    適用關係乃以案件在裁判時為準，並非以行為時為準，是本
    案犯罪時間固在前揭刑法修正施行前，惟裁判時已於刑法修
    正施行後，則依最高法院95年度第8 次刑事會議決議認為：
    犯罪在新刑法施行前，新刑法施行後，緩刑之宣告應適用新
    刑法，尚無新舊法比較之問題。查被告前未曾受有期徒刑以
    上刑之宣告，有臺灣高等法院被告前案紀錄表在卷可稽，其
    經此教訓後，應知所警惕，信無再犯之虞，本院因認所宣告
    之刑以暫不執行為適當，併諭知緩刑3 年，以勵自新。並命
    被告依其與被害人之和解內容，向被害人支付200 萬元之損
    害賠償金，自96年6 月15日起自113 年1 月15日止，按月於
    15日支付1 萬元。
五、公訴意旨另以：被告意圖為自己不法之所有，而承前詐欺之
    概括犯意，於95年2 月7 日，以投資為由，向丙○○詐得20
    萬元，因認被告所為亦係涉犯詐欺取財罪嫌。按犯罪事實應
    依證據認定之，無證據不得認定犯罪事實；又不能證明被告
    犯罪者，應諭知無罪之判決，刑事訴訟法第154 條第2 項、
　　第301 條第1 項分別定有明文。又認定不利於被告之事實，
  　須依積極證據，苟積極證據不足為不利於被告事實之認定時
    ，即應為有利於被告之認定，更不必有何有利之證據，最高
    法院30年上字第816 號亦著有判例可資參照。次按刑法上之
    詐欺罪，必須行為人自始意圖為自己不法之所有，行使詐術
    使被害人陷於錯誤，而為財產之交付，或以此得財產上之不
    法利益，始足構成。又金錢借貸關係乃以當事人間之信用為
    基礎之契約，依一般社會經驗，在交易之初，恆可預見債務
    人事後不為給付或遲延給付之風險，倘債務人對於風險之評
    估，未以詐術使人陷於錯誤，縱使債務人屆期出於惡意而不
    依債之本旨履行，苟無積極證據足認其在借款之初即有藉此
    詐財之本意，尚難僅因債務人事後違反債信之情事，推定其
    必然自始蓄意行騙，自不待言。訊據被告固不否認有向告訴
    人借得上開20萬元，惟堅決否認有此部分詐欺犯行，並辯稱
　　：告訴人自願出借該筆款項等語。經查，證人即告訴人於本
  　院審理時係證稱：被告打電話給伊說他有一個朋友是紡織業
    者，有接到一筆訂單說要資金週轉要跟伊借款20萬元，約定
　  2 個星期還款，伊是用匯款方式借給他，這筆伊沒有特別跟
    他說到利息，因為他千拜託萬拜託伊，所以伊沒有跟他說到
    利息等語（見本院卷第57頁），顯見起訴書認被告係以投資
    為由詐得上開款項，係與事實不符。又被告向告訴人借得上
    開款項之初，即已明白告知該款項之用途係供被告之友人資
    金周轉之用，則告訴人於貸予金錢時自應先行評估借款人之
    信用，且依一般社會經驗，恆可預見被告事後有不為給付之
    風險，則尚難僅以被告事後不返還上開借款遽認被告於借款
    之初即有詐欺之犯意。此外，復查無其他積極事證足認被告
    有此部分詐欺犯行，依前開之說明，本院認此部分事實應純
    屬民事糾葛，應循民事紛爭解決機制處理，被告之此部分犯
    罪尚屬不能證明，原應就此部分為無罪之諭知，惟公訴意旨
    認此部分與前開有罪部分有連續犯關係，屬裁判上一罪，爰
    不另為無罪之諭知。
據上論斷，應依刑事訴訟法第299 條第1 項前段，刑法第2 條第
1 項、修正前刑法第56條、刑法第339 條第1 項、修正前刑法第
41條第1 項前段、刑法第74條第1 項第1 款、第2 項第3 款，罰
金罰鍰提高標準條例第1 條前段、修正前罰金罰鍰提高標準條例
第2 條，判決如主文。
本案經檢察官王聖涵到庭執行職務。
中　　華　　民　　國　　96　　年　　6 　　月　　25　　日
                  刑事第十二庭  審判長法　官    徐蘭萍
                                      法  官    林漢強
                                      法  官    林淑婷
右正本證明與原本無異
如不服本判決應於送達後十日內向本院提出上訴狀
                                      書記官    林金良
中　　華　　民　　國　　96　　年　　6 　　月　　25　　日
附錄本案論罪科刑法條全文：
刑法第339 條第1 項：
意圖為自己或第三人不法之所有，以詐術使人將本人或第三人之
物交付者，處五年以下有期徒刑、拘役或科或併科一千元以下罰
金。
